臺灣高等法院刑事判決
108年度上訴字第3794號
上  訴  人  臺灣基隆地方檢察署檢察官
被      告  陳玉珊  
上列上訴人因被告違反洗錢防制法等案件，不服臺灣基隆地方法
院108 年度金訴字第44號，中華民國108 年8 月29日第一審判決
（起訴案號：臺灣基隆地方檢察署108 年度偵字第1564號），提
起上訴，本院判決如下：
    主  文
上訴駁回。
    理  由
一、本案經本院審理結果，認第一審諭知被告陳玉珊無罪，核無
    不當，應予維持，並引用第一審判決書記載之無罪理由（如
    附件）。
二、檢察官上訴意旨略以：
  ㈠利用人頭帳戶以行詐騙之事屢見不鮮，詐騙份子以購物付款
    方式設定錯誤、中獎、退稅、家人遭擄、信用卡款對帳、提
    款卡密碼外洩、疑似遭人盜領存款等事由，詐騙被害人至金
    融機構櫃檯電匯，抑或持提款卡至自動櫃員機依其指示操作
    ，使被害人誤信為真而依指示操作轉出款項至人頭帳戶後，
    詐騙份子隨即將之提領一空之詐騙手法，層出不窮，且經政
    府多方宣導，並經媒體反覆傳播，而諸如擄車勒贖、假勒贖
    電話、網路詐騙、電話詐騙等，多數均係利用第三人之帳戶
    ，作為恐嚇取財或詐欺取財所得財物匯入、取款以逃避檢警
    查緝之用之犯罪工具，是依一般人通常之知識、智能及經驗
    ，均已詳知向陌生人購買、承租或其他方法取得金融機構帳
    戶者，多係欲藉該帳戶取得不法犯罪所得，且隱匿帳戶內資
    金之實際取得人之身分，以逃避追查，是避免本身金融機構
    帳戶被不法行為人利用為詐財之工具，應係一般生活所易於
    體察之常識。而被告在行為時已滿48歲，且為經國護理學院
    畢業，並且擔任護理人員多年，應認其係具有相當知識程度
    及社會經驗之成年人，且非毫無使用存摺、提款卡之經驗者
    ，則其自可預見將提款卡連同密碼交付他人，他人即可支配
    使用其帳戶，不僅可以領取帳戶內之金額，當然亦可行騙他
    人匯款進入其帳戶，再行領取，極易被利用為與財產有關之
    犯罪工具，被告無法諉而不知。
  ㈡被告辯稱誤信對方欲「美化帳戶」云云，並未具體說明如何
    美化帳戶、美化帳戶為何必須交出密碼、以及「美化帳戶」
    何嘗不是被告欲聯合他人共同造假以詐騙銀行的一種計畫：
  ⒈原審採信被告辯稱其所為是為了美化帳戶(以利貸款)，然被
    告並未說明對方如何承諾、將如何美化該帳戶，以及美化帳
    戶與交出帳戶控制權(交付提款卡與密碼)有何關聯性，亦無
    具體約定以如何的條件促成多少之貸款，自難予以核實或提
    供司法調查。
  ⒉況被告辯稱想要「美化帳戶」云云，似乎是指被告要求犯罪
    集團在自己帳戶內假造金流或不實交易紀錄，計畫詐騙銀行
    以取得超額貸款，這也是一種造假、詐欺行為，倘若這是被
    告所謂美化帳戶，則也代表被告心存造假詐欺之意，無論如
    何更不能引為被告主觀上無不法犯意之論據。原審採信被告
    提出空泛、且隱含被告意欲施詐他人的所謂「美化帳戶說」
    而判無罪，自有違誤。
  ㈢被告若對於他人可能以其所交付之帳戶，進行詐欺取財之犯
    罪行為，已預見其發生而其發生並不違反其本意，則其自仍
    應負相關之罪責。縱被告主觀上不無希冀對方代辦貸款而交
    付帳戶資料，亦與其提供帳戶之行為幫助他人遂行詐欺取財
    犯罪無必然互斥關係。蓋行為人之意思決定與意思活動支配
    之行止，即為刑法概念之行為。被告提供個人帳戶提款卡及
    密碼之目的或為辦理貸款，然其依常理及經驗判斷可知提供
    帳戶之對象顯有可疑之處，所為製造不實金流之行為本身具
    有違法性，且該真實身分不明之人取得其存摺、提款卡及密
    碼後，即可任意使用該等帳戶存提款項，主觀上已可預見此
    舉將可能使自己的帳戶使用權落入犯罪集團之手，進而成為
    犯罪集團遂行犯罪之工具，猶仍同意將之交付他人使用，自
    已彰顯其具有「縱成為行騙工具亦與本意無違」之心態，且
    其交付提款卡、密碼之行為，均在個人意思決定、意思活動
    下進行，為個人意思主宰支配之行為，此項意思決定之形成
    ，無論動機為何，均無從解免其本人在意思自由之情況下，
    提供個人金融機構帳戶幫助他人遂行詐欺取財與洗錢防制法
    犯罪之罪責。
三、然依下列說明，檢察官上訴理由俱不足採：
  ㈠按犯罪事實之認定，應憑證據，如未能發現相當證據或證據
    不足以證明被告犯罪時，自不能以推測或擬制之方法，以為
    裁判之基礎。而證據之取捨與證據之證明力如何，均屬事實
    審法院得自由裁量、判斷之職權；茍其此項裁量、判斷，並
    不悖乎通常一般人日常生活經驗之定則或論理法則，又於判
    決內論敍其何以作此判斷之心證理由者，即不得任意指摘其
    為違法。本件原審斟酌取捨被告之供述，參酌卷附LINE通訊
    軟體對話內容截圖、證人陳嘉勝之警詢陳述及該證人與「王
    志華」聯絡之簡訊、通聯紀錄及寄件資料等證據，已詳為說
    明：被告雖有將本案華南銀行帳戶之提款卡、密碼寄給「王
    志華」，且告訴人范仁鴻遭詐騙之款項確係匯入上開帳戶。
    但觀諸被告與「王志華」聯繫之上揭LINE通訊內容截圖，可
    見被告確係向「王志華」詢問貸款已否核准，並與「王志華
    」相約洽談，又參以「王志華」於該LINE通訊軟體之頭貼，
    係數名穿著商務正裝之人士，以「元大證券」之標示為背景
    之照片等情，核與被告所辯「王志華」自稱係在元大銀行旗
    下子公司工作，負責辦理貸款事宜之情相符。另證人陳嘉勝
    所述遭「王志華」以辦理貸款為由，將該證人帳戶資料騙走
    之情節，亦與被告所辯不謀而合，益徵被告辯稱係因有貸款
    需求，為求順利辦理貸款，始寄交上開帳戶資料等語，並非
    子虛。再者，「王志華」宣稱倘被告提供帳戶資料，可為被
    告製作金流紀錄以通過貸款之審核，衡以被告當時需錢孔急
    ，且非從事金融、司法實務等相關工作者，對於「王志華」
    施詐所言並未察覺有詐，因而誤信「王志華」之說詞而提供
    帳戶資料，於經驗法則上並非毫無可能。至被告提款帳戶資
    料，藉以製作金流美化帳戶，雖有訛詐銀行之可能，但此與
    提供帳戶作為詐騙一般民眾之工具使用係屬二事，蓋二者對
    象不同、行為模式有異，自不能僅因被告有訛詐銀行之可能
    ，即率認其有本案洗錢及幫助詐欺取財之不確定故意等旨，
    因而認檢察官所舉之證據尚未達於使通常一般人均不致有所
    懷疑，而得確信其起訴之犯罪事實為真實之程度，遂以起訴
    之證據不能證明被告犯罪，而為被告無罪之諭知，其所為論
    斷從形式上觀察，難認有違背經驗法則、論理法則，或有其
    他違背法令之情形，自不容任意指為違法。是以，檢察官猶
    執上揭各項情詞，上訴指摘原判決不當，已無足取。
  ㈡次按刑法上幫助犯之成立，必須具備「主觀」與「客觀」二
    種條件，前者指行為人主觀上必須基於「幫助他人犯罪之意
    思」而參與犯罪，後者指行為人在客觀上所參與實行者為「
    犯罪構成要件以外」之行為，二者缺一不可。亦即幫助犯係
    指以幫助他人犯罪之意思，對於他人犯罪資以助力，使之易
    於實行或完成犯罪，而未參與實行犯罪構成要件之行為者而
    言。再者，在提供帳戶資料給詐欺集團作為財產犯罪使用之
    情形，帳戶提供人倘明知並有意供詐欺集團使用者，即具有
    幫助犯意，固屬明確；惟在帳戶提供人係基於外觀非供詐騙
    之特定目的，如辦理貸款、求職、工作需要、短暫借用等之
    情形下所交付者，則非可逕認其有幫助詐欺之犯意。基於帳
    戶可供資金進出係眾所皆知之事實，於判斷帳戶提供人是否
    具有預見而不違背其本意之幫助犯意，應斟酌帳戶資料交付
    前之對話、磋商或查證及事後之行為反應，並綜合帳戶提供
    人之理解判斷能力、教育智識程度、生活工作經歷及其他各
    項情事，予以研判其主觀犯意之有無，斷不能僅因帳戶提供
    人有提供帳戶資料之客觀行為，即遽認其確有幫助詐欺之主
    觀犯意，此應屬灼然至明。經查，我國為杜絕利用人頭帳戶
    詐欺犯罪之層出不窮，對於提供帳戶資料之人，相關治安機
    關均嚴厲查緝，並已建立相關制度，而與民間金融機構相互
    配合，積極進行各項偵查作為，欲藉此斷絕幕後操控之詐欺
    集團藉人頭帳戶規避查緝之脫身途徑，致使詐欺集團為求減
    少檢警查緝之線索，益發不以金錢購買方式直接取得人頭帳
    戶，而改弦更張，以詐騙手法取得金融機構帳戶，並趁帳戶
    被害人未及警覺，渠等對該帳戶有所掌控之際，以之作為詐
    欺犯罪之工具，上述詐欺集團手法實時有所聞而不乏其例。
    職是之故，要難僅以行為人所交付帳戶資料客觀上確充作詐
    欺犯罪之工具，即遽論行為人有幫助詐欺取財甚或洗錢之直
    接或間接故意。本件被告係自其手機簡訊獲知「王志華」之
    貸款廣告後，即以LINE通訊軟體與自稱「王志華」之人聯繫
    貸款事宜，「王志華」表示願協助被告辦理貸款，被告始依
    其指示交付本案華南銀行帳戶之提款卡及密碼等情，迭據被
    告供述明確，並有上揭LINE對話內容截圖附卷可稽（核交卷
    第35頁），復無其他積極證據證明被告非係因上揭貸款目的
    而交付帳戶資料，足徵被告辯稱其係為辦理貸款始交付帳戶
    資料，洵非向壁虛構，則被告客觀上雖有提供帳戶資料之行
    為，但依首揭說明，尚難遽認其主觀上即係出於幫助詐欺甚
    或洗錢之犯意。稽以詐欺集團之詐欺手法雖經大肆報導，政
    府或電視報章媒體亦不斷提醒民眾多加注意防範，然仍屢屢
    傳出民眾遭到詐欺集團詐騙之消息，而其中更不乏社經地位
    較高之人士，亦不乏受騙之原因甚不合常情而可輕易辨識者
    ，顯見對於社會事物之警覺性及對風險評估之能力本因人而
    異，更遑論被告並非從事金融或司法實務工作之人，其對於
    私人代辦申貸之手續或流程本非明瞭，益難認定其必然知悉
    或預見其提供給「王志華」之帳戶資料，將轉作詐騙不特定
    民眾所用。因此，自不能徒以防範詐騙業經廣泛揭露、宣導
    ，且被告行為時為48歲之成年人，護理學院畢業而擔任護理
    人員多年，具有相當知識程度及社會經驗，本件申貸亦顯有
    可疑及違法之處等節，即率認被告非僅單純上當受騙，其主
    觀上尚兼有幫助詐欺、洗錢之不確定故意。從而，檢察官徒
    執上揭二㈠、㈢所示情詞，指稱被告主觀上應有幫助詐欺及洗
    錢之不確定故意云云，無非僅係其單方面之推論或臆測之詞
    ，尚乏積極證據佐憑，洵非可取。
  ㈢至依被告所辯，其提供帳戶給「王志華」，固有希冀藉「王
    志華」在該帳戶製造金流紀錄，以利其向銀行申辦貸款。然
    縱令被告或有因製作帳戶金流紀錄（即所謂美化帳戶）之舉
    ，而涉有詐欺銀行之嫌，但無論如何，對銀行詐欺與對一般
    不特定民眾詐欺係屬二事，被告即便有詐欺銀行之意，並不
    表示其同時有幫助詐欺集團對不特定民眾詐欺之意，兩者自
    不能混為一談。是以，檢察官徒執上揭二㈡所示情詞，指稱
    被告既美化帳戶，即代表被告心存造假詐欺之意，自不能認
    其主觀上無不法犯意云云，顯係將兩種不同行為態樣之犯意
    有所混淆，亦非足取。
  ㈣刑事訴訟新制採行改良式當事人進行主義，檢察官負有實質
    舉證責任，法院僅立於客觀、公正、超然之地位而為審判，
    是倘檢察官無法提出證據，以說服法院形成被告有罪之心證
    ，即應為被告無罪之諭知，俾落實無罪推定原則，此觀諸刑
    事訴訟法第154 條第1 項、第2 項、第161 條第1 項、第2
    項及第301 條第1 項規定即明。本件並無足夠證據證明被告
    確有幫助詐欺及洗錢之犯行，業據原判決論述明確，檢察官
    上訴意旨置原判決已明確論斷說明之事項於不顧，仍執前揭
    陳詞指摘原判決不當，然其上訴所指各情，均僅係本案卷內
    相同事證之相異評價，並未提出其他積極證據供本院調查審
    認，其上訴指摘原判決不當，益徵並無足取。
四、綜上所述，檢察官以前揭各詞提起上訴，指摘原判決不當，
    為無理由，應予駁回。
五、退回移送併辦部分（即臺灣基隆地方檢察署108 年度偵字第
    4994號）：
  ㈠檢察官移送併辦意旨略以：被告提供本案華南銀行帳戶後，
    詐欺集團即於民國107 年11月1 日起向告訴人許張淑禎詐騙
    ，致該告訴人於同年月2 日匯款新臺幣2 萬元至本案帳戶，
    旋遭詐欺集團提領一空。因認被告此部分亦涉有幫助詐欺取
    財及洗錢罪嫌，且與本案起訴部分為想像競合犯之裁判上一
    罪關係云云。
  ㈡惟查，本案業經本院認定被告無罪在案，已如前述，故移送
    併案部分即難認與本案部分有所謂裁判上一罪關係，本院自
    無從併予審理，當應退由檢察官另行處理，始為適法。
據上論斷，應依刑事訴訟法第373 條、第368 條，判決如主文。
本案經檢察官陳昭仁提起公訴，檢察官邱耀德提起上訴後，由檢
察官李豫雙到庭執行職務。
中    華    民    國    109   年    1     月    7     日
                  刑事第十五庭  審判長法  官  劉興浪
                                      法  官  古瑞君
                                      法  官  陳信旗
以上正本證明與原本無異。
就被告被訴洗錢防制法部分，檢察官如不服本判決，應於收受送
達後10日內向本院提出上訴書狀，惟須受刑事妥速審判法第9 條
限制。其未敘述上訴之理由者，並得於提起上訴後10日內向本院
補提理由書（均須按他造當事人之人數附繕本）「切勿逕送上級
法院」。
刑事妥速審判法第9條：
除前條情形外，第二審法院維持第一審所為無罪判決，提起上訴
之理由，以下列事項為限：
一、判決所適用之法令牴觸憲法。
二、判決違背司法院解釋。
三、判決違背判例。
刑事訴訟法第 377 條至第 379 條、第 393 條第 1 款規定，於
前項案件之審理，不適用之。
                                      書記官  董佳貞
中    華    民    國    109   年    1     月    7     日
.......................................................
（附件）
臺灣基隆地方法院刑事判決            108 年度金訴字第44號
公  訴  人  臺灣基隆地方檢察署檢察官
被      告  陳玉珊  
                   
                   
上列被告因違反洗錢防制法等案件，經檢察官提起公訴（108 年
度偵字第1564號），本院判決如下：
    主  文
陳玉珊無罪。
    理  由
一、公訴意旨略以：被告陳玉珊依其智識及社會生活經驗，知悉
    金融機構帳戶為個人信用之重要表徵，並可預見若將金融機
    構帳戶之提款卡與密碼提供予他人使用，極有可能遭人做為
    供隱藏詐欺等犯罪所得款項之用，竟基於洗錢及幫助他人詐
    欺取財之不確定犯意，於民國107 年10月間，利用LINE通訊
    軟體，與真實姓名、年籍不詳、自稱「王志華」之詐欺集團
    成員聯繫後，依「王志華」之指示，於同（10）月底之某日
    ，在基隆市○○區○○○路000 號之7-Eleven便利商店七堵門市
    ，將其申設之華南商業銀行帳號000000000000號帳戶（下稱
    被告之華南帳戶）之提款卡密碼，書寫在該帳戶之提款卡上
    後，使用該便利商店之「交貨便」寄件，將前開提款卡寄予
    「王志華」，供「王志華」所屬該詐欺集團做為掩飾、隱匿
    與收取犯罪所得之用，並以此方式幫助該詐欺集團為詐欺取
    財之犯行。嗣「王志華」所屬詐欺集團不詳成員取得被告所
    交寄之前開提款卡及密碼後，即基於意圖為自己不法所有之
    詐欺取財犯意，於107 年10月30日下午6 時56分許，佯裝「
    樂天」拍賣網站之客服人員致電告訴人范仁鴻，並誆稱該網
    站因作業疏失而欲辦理退款，請其利用自動櫃員機查詢帳戶
    餘額云云，致告訴人陷於錯誤，即依指示分別於同日晚間8 
    時4 分許、晚間8 時6 分許及晚間8 時15分許，在新北市○○
    區○○路0 段000 巷00號之全家便利商店，利用該店內之自動
    櫃員機，分別匯款新臺幣（下同）18,113元、5,850 元及22
    ,002元（合計金額共45,965元）至該詐欺集團所使用、由陳
    嘉勝申設之玉山商業銀行帳號0000000000000 號帳戶（下稱
    陳嘉勝之玉山帳戶）內（陳嘉勝此部分所涉幫助詐欺犯嫌另
    經臺灣彰化地方檢察署檢察官為不起訴處分），之後該詐欺
    集團成員又將款項轉匯至被告之華南帳戶內，旋遭該詐欺集
    團不詳成員提領一空。嗣經告訴人察覺有異並報警處理，經
    警循線查悉上情。因認被告涉犯洗錢防制法第14條第1 項之
    洗錢罪嫌及刑法第30條第1 項、第339 條第1 項之幫助詐欺
    取財罪嫌。
二、按犯罪事實應依證據認定之，無證據不得認定犯罪事實；又
    不能證明被告犯罪者，應諭知無罪之判決，刑事訴訟法第15
    4 條第2 項及第301 條第1 項分別定有明文。所謂認定犯罪
    事實之證據，係指足以認定被告確有犯罪行為之積極證據而
    言，該項證據自須適合於被告犯罪事實之認定，始得採為斷
    罪資料，如未能發現相當證據，或證據不足以證明，自不能
    以推測或擬制之方法，以為裁判之基礎。又刑事訴訟上證明
    之資料，無論其為直接或間接證據，均須達於通常一般之人
    均不致有所懷疑，而得確信其為真實之程度，始得據為有罪
    之認定，倘有關被告是否犯罪之證明未能達此程度，而有合
    理懷疑之存在，致使無從形成有罪之確信，根據「罪證有疑
    ，利於被告」之證據法則，自不得遽為不利被告之認定（最
    高法院29年上字第3105號、40年台上字第86號及76年台上字
    第4986號判例意旨參照）。再者，檢察官就被告犯罪事實，
    應負舉證責任，並指出證明之方法，刑事訴訟法第161 條第
    1 項定有明文。是以，檢察官對於起訴之犯罪事實，應負提
    出證據及說服之實質舉證責任。倘其所提出之證據，不足為
    被告有罪之積極證明，或其闡明之證明方法，無從說服法官
    以形成被告有罪之心證，基於無罪推定之原則，應為被告無
    罪判決之諭知（最高法院92年台上字第128 號判例意旨參照
    ）。
三、公訴人認被告涉犯洗錢及幫助詐欺取財罪嫌，無非係以被告
    於警詢之供述、證人即告訴人於警詢之證述、被告與「王志
    華」以LINE通訊軟體聯絡之通訊內容截圖、陳嘉勝之玉山帳
    戶之開戶資料及交易明細、被告之華南帳戶之開戶資料及交
    易明細、自動櫃員機監視錄影畫面翻拍照片等件，為其依據
    。
四、訊據被告固坦承於上開時間，將上開帳戶之提款卡及密碼，
    以便利商店之「交貨便」寄件之方式，寄交予「王志華」等
    情不諱，惟堅詞否認有何洗錢及幫助詐欺取財之犯行，辯稱
    ：我不知道對方是詐欺集團，我當時沒有工作，原本是想申
    辦貸款，「王志華」自稱是在元大銀行旗下的子公司，他需
    要我提供帳戶的存摺、提款卡及密碼等資料，要幫我製作資
    金流程紀錄來美化帳戶，藉以通過貸款之申請，我因此才受
    騙寄出上開帳戶之提款卡及密碼。在我寄出提款卡後不久即
    107 年11月5 日，我察覺不對勁，遂前往警局欲報案，但警
    察認為我直接停卡即可，沒有必要報案。因此，我並沒有洗
    錢及幫助詐欺取財之犯意等語。
五、經查：
㈠、被告之華南帳戶為被告所開立，被告並於107 年10月底之某
    日，使用便利商店之「交貨便」寄件，將上開帳戶之提款卡
    及密碼寄給「王志華」一節，業據被告供承不諱，且有被告
    之華南帳戶之開戶資料附卷可稽（見108 年度偵字第1564號
    卷【下稱偵1564卷】第65頁）；嗣「王志華」所屬詐欺集團
    不詳成員取得被告所交寄之前開提款卡及密碼後，於上揭時
    間，以上揭方法，致告訴人陷於錯誤，即依指示於上揭時、
    地，分別匯款18,113元、5,850 元及22,002元（合計金額共
    45,965元）至該詐欺集團所使用之陳嘉勝之玉山帳戶內，之
    後該詐欺集團不詳成員又將款項轉匯至被告之華南帳戶內，
    旋遭該詐欺集團不詳成員提領一空等情，業據證人即告訴人
    於警詢指訴歷歷、證人陳嘉勝於警詢證述明確，並有台新銀
    行交易明細表、玉山銀行個金集中部107 年12月22日玉山個
    （集中）字第1070072637號函暨所附之陳嘉勝之玉山帳戶之
    開戶資料及交易明細、華南商業銀行股份有限公司總行 107
    年12月19日營清字第1070116825號函暨所附被告之華南帳戶
    之開戶資料及交易明細、自動櫃員機監視錄影畫面翻拍照片
    等件在卷可佐（見偵1564卷第33頁、第49至53頁、第61至69
    頁、第75至77頁），亦為被告所不爭，此部分事實先堪認定
    。
㈡、然上開事證，僅足證明被告所寄交被告之華南帳戶之提款卡
    ，確遭某詐欺集團作為向告訴人遂行詐欺取財犯行之用，尚
    不足以推論被告係基於洗錢及幫助他人詐欺取財之不確定故
    意而寄交上開帳戶資料。且按詐欺集團成員取得他人帳戶資
    料之可能原因多端，或因帳戶持有人因有利可圖而主動提供
    ，抑或於無意間洩漏，甚或因遭詐騙、脅迫始提供，皆不無
    可能，並非必然係出於幫助該詐欺集團成員詐取財物之不確
    定故意而為，是苟被告提供上開帳戶資料予他人時，主觀上
    並無幫助他人為詐欺犯罪及自為洗錢犯罪之認識，尚難僅憑
    被害人遭詐騙之款項係匯入被告帳戶，即認被告構成洗錢及
    幫助詐欺取財犯行。況邇來確有不法份子以代辦貸款或應徵
    工作為餌，在報紙上刊登廣告，藉機向欲辦理貸款或應徵工
    作之人騙取金融帳戶存摺、提款卡及密碼等帳戶資料，此為
    本院職務上已知之事實。且一般人對於社會事物之警覺性或
    風險評估，常因人而異，此觀諸詐欺集團之詐騙手法雖經政
    府大力宣導及媒體大幅報導，仍有眾多被害人受騙，且被害
    金額甚高，其中亦不乏高級知識份子等情，即可明瞭。是有
    關洗錢及幫助詐欺犯罪成立與否，自不得僅以被告所持有之
    帳戶資料是否交付他人、交付後有無淪為犯罪集團使用而為
    斷，尚須衡酌被告所辯提供帳戶資料之原因是否可採，並綜
    合行為人之素行、教育程度、財務狀況與行為人所述情節之
    主、客觀情事，本於推理作用、經驗法則，以為判斷之基礎
    。從而，本件猶應審究者厥為：被告究竟係基於何原因提供
    上開帳戶之提款卡及密碼，且被告對於帳戶可能因此遭他人
    作為洗錢及詐欺取財之工具，其主觀上有無認識或預見。而
    查：
  ⒈被告自偵詢乃至本院準備程序及審理時均辯稱如前，並提出
    其與「王志華」以LINE通訊軟體聯絡之通訊內容及「王志華
    」LINE通訊軟體之大頭貼截圖附卷為證（見108 年度核交字
    第953 號卷第35頁、本院卷第67至69頁）。觀諸卷附被告與
    「王志華」以LINE通訊軟體聯絡之通訊內容截圖，可見被告
    確係向「王志華」詢問「貸款」是否已核准，並與「王志華
    」相約時間見面洽談；又參以「王志華」LINE通訊軟體之大
    頭貼截圖，則係數名穿著商務正裝之人士，以「元大證券」
    之標示為背景之照片等情，核與被告辯稱「王志華」自稱是
    在元大銀行旗下的子公司工作，負責辦理貸款事宜之情相符
    。此外，證人陳嘉勝於警詢中證稱：我是在網路上找貸款資
    訊，依據找到的資料，在LINE通訊軟體上，加了暱稱「王志
    華」的不詳人士，對方要求我提供銀行帳戶的提款卡及密碼
    ，經他們徵信幾天後即可核貸給我，我信以為真，才依指示
    使用便利商店的「交貨便」，把自身所有之玉山帳戶之提款
    卡寄送給對方，並告知對方密碼等語，並提出陳嘉勝與王志
    華聯絡之簡訊、通聯記錄及寄件資料等件為證（見偵1564卷
    第21至25頁），而證人陳嘉勝所述遭「王志華」以辦理貸款
    為由，騙走帳戶資料之情節，與被告所辯稱之情形不謀而合
    ，益徵被告辯稱係因其有貸款需求，並相信對方美化帳戶之
    說法，其為順利辦理貸款，始寄交上開帳戶資料，嗣後方察
    覺受騙而欲報警等語，並非子虛。又衡諸如欲向銀行辦理信
    用貸款，必須提出相關之財力證明供銀行審核貸款人之償債
    能力，此為一般人所熟知辦理貸款之必備文件，而對於債信
    不佳之人，代辦業者以轉帳、匯款之方式製作貸款人銀行帳
    戶資金流動之假象，以利貸款人辦理銀行貸款，亦非不能想
    像、不可理解或不可能之手法，且對於對方表示為防免貸款
    人擅自將匯入其帳戶之款項提領之風險而要求貸款人交付帳
    戶存摺、提款卡、印章代為保管，亦合於一般人對於此等風
    險控管之認知。再參以本案中「王志華」佯裝元大銀行關係
    企業之人員與被告聯絡，並直接與被告約定見面後當面洽談
    貸款事宜，則被告於此情形未再加以懷疑，亦核與情理不相
    違背。從而，被告辯稱係欲辦理貸款，始聽信對方指示寄交
    上開帳戶之提款卡及密碼，以便順利取得銀行貸款一節，尚
    非顯違事理，自難遽認被告於寄交上開帳戶資料時已預見其
    帳戶恐遭他人作為洗錢及詐欺取財之工具，而逕認其具有洗
    錢及幫助詐欺取財之不確定故意。
  ⒉復按我國為杜絕利用人頭帳戶為洗錢及詐欺取財犯罪之層出
    不窮，對於提供帳戶存摺、提款卡及密碼之人，相關治安機
    關均嚴厲查緝，致使詐欺集團不易以慣用之金錢或其他有償
    報酬方式取得人頭帳戶，而改以詐騙手法取得人頭帳戶，並
    趁帳戶持有人未及警覺發現前，以之充為臨時帳戶而供詐欺
    取財短暫使用，已時有所聞，因而交付金融機構帳戶之人是
    否成立洗錢及幫助詐欺取財罪，既因有上開受詐騙或輾轉而
    交付金融機構帳戶資料之可能，基於無罪推定、罪疑唯輕之
    證據法則，則就提供帳戶資料者，是否確係基於直接故意或
    間接故意而為洗錢及幫助詐欺，自應從嚴審慎認定，倘交付
    帳戶資料者有可能是遭詐騙所致，或其迂迴取得者之使用已
    逸脫提供者原提供用意之範圍，而為提供者所不知並無法防
    範者，於此情形，對其幫助犯罪故意之認定，無法確信係出
    於直接故意或間接故意為之，而仍有合理懷疑存在時，自應
    為有利於行為人之認定，以免過度逸脫無罪推定原則。查被
    告當時因一時需錢孔急，而「王志華」於假意與被告接洽貸
    款事宜後，宣稱倘被告提供帳戶資料，經製作金流紀錄並審
    核通過即可核發貸款，此說詞乍聽之下，尚非毫無說服力，
    一般人倘一時思慮不周，確實可能深信不疑，是被告雖已成
    年，且自承係經國護理學院畢業，自畢業起即工作至今（見
    本院卷第26頁），為具有一般經驗及智識程度之人，然被告
    復供稱其為護理人員，工作上不會接觸到金融事務，所以當
    時並未察覺其中有詐等語（見本院卷第64頁），考量倘非屬
    從事金融、司法實務之相關工作者，對於詐欺集團煞有其事
    的營造出之辦理貸款之假象，難以期待其「必然」具有看破
    前揭騙局之人生經驗及社會歷練；又被告在本案發生前並無
    任何前案紀錄，更無因金融帳戶遭人使用而涉嫌詐欺及洗錢
    之前科，有臺灣高等法院被告前案紀錄表在卷可查；再參諸
    被告當時為求貸得款項以解燃眉之急，處於急迫之情境，難
    免降低警覺性，致思慮未周，而予詐欺集團利用之機，在此
    情形下，本難期待一般民眾均能詳究細節、提高警覺而免遭
    詐騙、利用，則被告一時失察誤信「王志華」上開說詞，因
    而應要求交付上開帳戶之提款卡及密碼等資料，於經驗法則
    上尚非毫無可能。況詐欺集團詐騙手法日益翻新，政府機關
    、金融機構、電視新聞及報章雜誌，對於詐欺集團詐騙手法
    亦大肆報導，極力勸導民眾應多加注意防範，以免上當被騙
    ，然仍屢屢傳出一般民眾遭到詐欺集團詐騙之消息，其中不
    乏學歷良好、職業收入優渥者，亦不乏受騙之原因甚不合常
    情輕易可以辨識者，若一般人會因詐欺集團成員言詞相誘而
    陷於錯誤，進而交付鉅額財物，則金融帳戶持有人因相同原
    因陷於錯誤，並交付提款卡、密碼等資料，誠非難以想像，
    自不能以吾等客觀常人智識經驗為基準，驟然推論被告必具
    有相同警覺程度，而認被告對構成犯罪之事實必有預見。
  ⒊至被告提供帳戶予他人欲藉以製造金流美化帳戶，雖有訛詐
    銀行之可能。惟銀行就貸款雖設有一定門檻，然因其所能承
    擔之風險較民間貸款業者保守，是以挑選貸款對象自較嚴格
    ，借款者未必均自始無還款能力，或嗣後必然欠債不還，而
    具有使銀行陷於錯誤以交付款項之詐欺故意，自不能認所有
    「美化帳戶」之行為一概當然構成詐欺；且縱令被告認識「
    美化帳戶」係屬帳戶之「非法使用」，亦無從直接認定被告
    認識將上開帳戶資料交予詐欺集團係作為詐騙一般民眾之工
    具使用，蓋二者對象不同、行為模式大異，倘各行為人就構
    成要件事實之認識，僅需掩蓋於「非法」二字之大旗下，則
    任何人均可能輕易入罪，亦無需法典條列以明文規範人民行
    為之準則。從而，亦難因對方告知被告交付帳戶提款卡及密
    碼之目的係為製作不實金流一情，即推認被告具有洗錢及幫
    助詐欺取財之不確定故意。
  ⒋另被告雖聲請本院函詢LINE通訊軟體之營運公司，請該公司
    提供被告與「王志華」間之完整對話紀錄，然依卷內既存之
    事證，本院已足認定被告所辯屬實，且進而為對被告有利之
    判斷，並為無罪之諭知，自無調查該項證據之必要，併予敘
    明。
㈢、綜上，公訴人所舉事證，雖可證明告訴人確有遭詐欺集團以
    上開方式詐騙，而匯款共45,965元至詐欺集團所使用之陳嘉
    勝之玉山帳戶，再由詐欺集團轉匯至被告之華南帳戶，並提
    領一空等事實，然無足使本院就被告於交付上開帳戶資料時
    ，主觀上具有洗錢及幫助他人詐欺取財之不確定故意一節，
    達無所懷疑而確信為真實之程度，此外，檢察官復未提出其
    他證明方法證明被告有其所指洗錢及幫助詐欺之犯行，是本
    案既不能證明被告犯罪，揆諸前揭說明，自應為無罪之諭知
    。
六、本案被告經檢察官起訴之洗錢及幫助詐欺取財罪嫌，本院業
    依法諭知被告無罪，準此，臺灣基隆地方檢察署檢察官就被
    告另涉洗錢及幫助詐欺取財罪嫌，而移送本院請求併案審理
    部分（臺灣基隆地方檢察署108 年度偵字第2631號），自與
    本案不生任何事實上一罪或法律上一罪之關係，而非本案起
    訴效力所及，本院無從併予審判，應退由檢察官另為適當之
    處理，一併說明。
據上論斷，應依刑事訴訟法第301 條第1 項，判決如主文。
本案由檢察官陳昭仁偵查起訴，經檢察官何治蕙到庭實行公訴。
中    華    民    國   108    年    8     月    29    日
                  刑事第二庭審判長法  官  王福康
                                  法  官  曾淑婷
                                  法  官  施又傑